臺灣臺北地方法院刑事判決　　　　　　　　　　　　九十二年度訴字第一四四九號
　　公　訴　人　臺灣臺北地方法院檢察署檢察官
　　被　　　告　壬○○
　　選任辯護人　吳信穎律師
右列被告因偽造文書案件，經檢察官提起公訴（九十二年度偵字第五九八一號），本
院判決如左：
    主  文
壬○○無罪。
    理  由
一、公訴意旨略以：被告壬○○為建新興業股份有限公司（下稱建新公司）之實際負
    責人，其明知該公司股東己○○係實際出資股東乙○○所借用出名之人頭，己○○並未實際出資建新公司，亦未曾出席該公司之股東會及董事會，詎其竟基於概
    括之犯意，未經己○○及乙○○之同意，偽刻己○○之印章，蓋用於建新公司之
    變更登記申請書、章程、章程修正條文對照表、說明書、股東名簿、董事、監察
    人名冊及委託書之上，而偽造該等文件，於民國七十九年九月十三日持以向經濟
    部商業司行使，俾辦理將建新公司董事長變更為己○○之登記，嗣因經濟部要求
    建新公司補正文件，被告即復蓋用偽造之己○○印章於建新公司之申復書及章程
    上，而於七十九年十月二十二日向經濟部行使，使該等公務員將此不實之事項登
    載於職務上所掌之公司變更登記事項卡之公文書上，足以生損害於己○○及經濟
    部對於公司登記資料管理之正確性。被告復基於同一之概括犯意，於七十九年十
    月二十六日持偽造之申復函、章程向經濟部請求補正變更登記，又偽造建新公司
    之申請函於七十九年十二月十八日向經濟部行使請求展延營業，偽造建新公司之
    變更登記申請書、董事、監察人名冊、董事會議事錄及股東名簿，於八十年四月
    二十六日持以向經濟部商業司辦理建新公司之董事解任缺額保留等變更登記，再
    偽造建新公司之申復函於八十年八月二十九日向經濟部請求暫免申報七十九年度
    之決算書表，偽造建新公司之變更登記申請書、董事會議事錄、委託書、股東名
    簿於八十一年一月八日及偽造建新公司申請書、任職證明書、變更登記申請書、
    股東名簿於八十一年一月二十三日連續向經濟部商業司行使以辦理經理人之變更
    登記，又偽造建新公司之變更登記申請書於八十一年五月十四日及偽造建新公司
    之變更登記申請書、股東臨時會議事錄於八十一年十一月三十日向經濟部商業司
    辦理變更董事長為林恩生之登記，足以生損害於己○○，因認被告涉有刑法第二
    百十六條、第二百十條之行使偽造私文書罪嫌，刑法第二百十四條之使公務員登
    載不實罪嫌。
二、按犯罪事實應依證據認定之，無證據不得認定犯罪事實，不能證明被告犯罪者，
    應諭知無罪之判決，刑事訴訟法第一百五十四條第二項、第三百零一條第一項分
    別定有明文。次按認定犯罪事實所憑之證據，雖不以直接證據為限，間接證據亦
    包括在內；然無論直接或間接證據，其為訴訟上之證明，須於通常一般之人均不
    致於有所懷疑，而得確信其為真實之程度者，始得據為有罪之認定，倘其證明尚
    未達到此一程度，而有合理性懷疑之存在，無從為有罪之確信時，自應為被告無
    罪之判決，最高法院七十六年度臺上字第四九八六號判例意旨亦可參照。
三、訊之被告壬○○固不諱言其於七十九年至八十一年間，為建新公司業務之實際執
    行人，並曾委託癸○○會計師辦理公訴意旨所指建新公司相關變更登記事宜等情
    ，然堅詞否認有何公訴意旨所指行使偽造私文書、使公務員登載不實之罪名，辯
    稱：係於七十九年底召開臨時股東會及董事會，徵得乙○○同意，以乙○○投資
    所用名義之己○○為建新公司董事長，亦無偽刻己○○之印章，乃得乙○○、己○○之授權而蓋用印章於前開公訴意旨所載之建新公司變更登記所需文書持以辦
    理變更登記事宜等語。
四、公訴意旨認被告有上開犯行，無非係以證人己○○、高金蓮、乙○○、戊○○、
    癸○○之證述、建新公司登記案卷等為其論據，經本院查：
    (一)被告委託癸○○會計師，於附表所示時間，製作如附表所示、其上有己○○名
      義之文書，並持向經濟部商業司申辦公司變更登記相關事宜等情，除據被告於
      本院訊問時坦認無諱（見本院九十三年二月二十六日訊問筆錄）外，並據證人
      即會計師癸○○、辛○○到庭證述無訛（見本院九十三年二月二十六日、九十
      三年四月八日訊問筆錄），復有臺北市政府九十二年十月七日府建商字第０九
      二二００八五五００號函附該府商業管理處之建新公司登記案卷（檔號：00
      000000號）五宗可資稽考，此部分事實可堪認定。
    (二)證人己○○、高金蓮、乙○○固均證稱己○○或以己○○名義投資建新公司之
      乙○○從未曾同意己○○擔任建新公司之董事長，亦未授權被告刻印、蓋用己○○之印章於建新公司董事長出具之相關文件云云，然查：證人乙○○、高金
      蓮為夫妻關係，證人己○○則為證人高金蓮之弟（即證人乙○○之妻弟），乙○○、高金蓮係以己○○名義投資建新公司等情，業據被告及證人乙○○、高
      金蓮分別供、證述屬實。本院向誠泰商業銀行（前身為臺北市第三信用合作社
      ）調取帳號000000000000000號建新公司活期存款帳戶開戶資
      料，該行九十二年十二月十六日誠泰銀行（復）字第九二二五一號函附之建新
      公司開戶印鑑卡中，存戶（法人之法定代理人）親自簽名欄中有「己○○」之
      簽名，訊之證人己○○，其證稱：「（（提示本院卷三信回函附開戶資料並告
      以要旨）上面印章是否你的？
      我簽的，印章我不確定，
      確定，但我不記得在哪裡簽的。（為何去簽此資料？）我不知道。改稱：我忘
      記了。（你為何到三信合作社開戶印鑑卡寫你的名字？）想不起來，我不確定
      有到三信開戶過，我只確定在開戶卡上的簽名是我的。（你有無將印章交與他
      人？）我有交與我姊姊抽股票用的，後來我姊姊去領股票時，有再託我姊姊去
      刻。」「（你當初投資建新興業股份有限公司時，有無交印章給建新興業股份
      有限公司？）我忘記了，這事跟我無關。」等語（見本院九十二年十二月三十
      日訊問筆錄），核與證人即建新公司總務、出納人員辛○○所證：「（有關公
      司向銀行開戶的事你有無參與？）有。（公司有幾個戶頭？）一個，在臺北第
      三信用合作社，即誠泰銀行。（是否你開戶的？）是我去辦的。（（提示銀行
      的開戶資料影本）上面有哪些是你填的？）這不是我寫的字，是我去開戶沒有
      錯，但這是銀行代填的內容。但是上面開戶人的簽名則是己○○本人在銀行簽
      署的。（己○○為何會到銀行簽署這份資料？）因為公司要辦增資，需要戶頭
      ，我跟壬○○說，開戶當天，己○○就到銀行去辦理開戶的事宜。己○○是公
      司負責人，要開戶就要負責人去銀行簽。（開戶資料上面的印章是誰簽的？（
      提示並告以要旨））是我蓋的，這是壬○○交給我的印章，壬○○說我先去刻
      ，他會聯絡己○○。（是否還在建新興業股份有限公司任職？）沒有，建新興
      業股份有限公司因為壬○○去職後，我們就陸續離職了。」等語（見本院九十
      三年四月八日訊問筆錄）若合符節，己○○倘未曾同意擔任建新公司董事長，
      豈有偕同辛○○前往臺北市第三信用合作社以建新公司負責人名義開戶之理，
      是證人己○○前開並未同意擔任建新公司董事長之證詞，顯非可採，至公訴意
      旨認此一簽名可能係由己○○事先在空白印鑑卡上簽名後再由辛○○補填為建
      新公司開戶印鑑卡云云，然此係欠缺證據之臆測之詞，且己○○若非自認為建
      新公司之負責人而為建新公司開戶，何有特意在與其無關之開戶所用印鑑卡存
      戶欄簽名之必要，公訴意旨此部分論據，尚非有據。至證人乙○○亦不諱言被
      告曾向伊提議由己○○擔任建新公司董事長（見偵一五五六九號卷第一六四頁
      、本院九十二年十二月三十日訊問筆錄），且證人乙○○對於何時得知己○○
      擔任建新公司董事長一事，於偵查中陳稱：「不曉得高（按指己○○）被推選
      為董事長。我是八十年間，我太太告訴我他弟弟（按指己○○）被告，我才知
      其被推選為董事長。」云云（見偵卷第一六四頁反面），然其於本院訊問時則
      證稱：「（何時你才知己○○擔任建新公司的負責人？）前幾個月開庭前我才
      知道。」云云（見本院九十二年十二月三十日訊問筆錄），證人乙○○就上揭
      重要事項（何時得知己○○遭冒用名義成為建新公司董事長），前後所述顯不
      一致，是其所言是否可信，並非無疑。
    (三)證人戊○○雖於偵訊時證稱：「（知否票選己○○為董事長？）是事後才知，
      但沒有同意。（有無想找何人任董事長？）無，我們只是找人頭，實際運作我
      們不知道。（壬○○有無提過以己○○為董事長？）我不知道此事，也沒有開
      過董事會。」云云（見偵五九八一號卷第二十頁反面、第廿一頁），然證人戊○○於本院訊問時證稱：當時因相信被告，所以不過問建新公司業務及行使股
      東權利，己○○係伊友人乙○○之小舅子，但伊因認為無權利過問，故並無詢
      問乙○○或己○○是否同意擔任建新公司董事長等語（見本院九十三年二月廿
      六日訊問筆錄），是證人戊○○係因未詢問己○○、乙○○是否同意以己○○
      名義擔任建新公司董事長，始不知悉己○○是否同意任建新公司董事長，是證
      人戊○○證稱內容，不過為個人所知之事，尚未能據為己○○、乙○○並未同
      意擔任以己○○名義擔任建新公司董事長之證據，此觀證人戊○○就當時公司
      運作情形證稱：係以其妻舅陳坤和名義投資建新公司並參加建新公司股東會，
      且曾答應被告以陳坤和名義擔任建新公司董事一職，於七十九、八十年間得知
      陳坤和擔任建新公司董事等語（見本院九十三年二月廿六日訊問筆錄），更堪
      認定，且證人戊○○前亦擔任另一「雅慶公司」之董事，被告則為雅慶公司之
      負責人，雙方因增資匯款後跳票一事而有不和等情，業據證人戊○○自承無諱
      （見他卷第廿八頁反面），是戊○○之證言，尚難遽執為被告不利認定之依據
      。且證人即建新公司總務、出納人員辛○○已明確證稱：建新公司於七十九年
      間有開過股東會、董事會，伊負責股東會、董事會會議通知寄發作業，戊○○
      、丁○○、庚○○、乙○○等人都是投資人，由渠等代表董事出席董事會，於
      七十九年間該次董事會後由己○○擔任建新公司董事長，己○○則曾出席股東
      會等語（見本院九十三年四月八日訊問筆錄），又證人即建新公司會計甲○○
      亦證稱：曾與辛○○共同籌備建新公司股東會開會事宜，所有股東會、董事會
      會議記錄都是確實開會後才製作向主管機關報備，據其所知，沒有不開會就製
      作會議記錄的情形等語（同前訊問筆錄），另證人即建新公司股東庚○○復證
      稱：於七十九年元月徵得妻弟丙○○同意後，以丙○○名義投資建新公司，建
      新公司於七十九年間有召開股東會、董事會，伊偕同丙○○參加建新公司股東
      會後，周永成獲選為建新公司監察人，該次會議乙○○亦曾參加，乙○○係以
      其妻弟己○○名義出資，在公司內曾看過己○○；另外伊曾參加七十九年間之
      建新公司董事會，乙○○亦有參加，該次會議前投資人等即已談妥推舉己○○
      為建新公司董事長，伊所參加之建新公司相關會議、包括己○○辭任建新公司
      董事長之董事會，乙○○均有參加等語綦詳（見本院九十三年六月二十九日訊
      問筆錄），核與證人丙○○證稱：七十九年間庚○○以其名義投資建新公司，
      當時推舉伊為建新公司監察人一事伊亦知情，但公司實際運作均由真正投資人
      去處理，伊的部分有庚○○處理，需要蓋章的部分均授權庚○○處理等語（見
      偵一五五六九號卷第一六二頁）一致，公訴意旨雖認證人庚○○於本院訊問時
      ，對於伊有無參加建新公司股東會、董事會一事無法明確記憶，但對於證人乙○○有參加歷次股東會、董事會一事則記憶明確，顯見所證不可採信云云，然
      本院訊問證人庚○○時，係先就證人庚○○有無參加建新公司股東會一事訊問
      證人庚○○，此時證人庚○○因時間久遠，固有無法確切記憶之情形，然經訊
      問之檢察官、辯護人提示資料以喚起記憶後，已能明確記得伊有參加建新公司
      七十九間之股東會、董事會，此時再訊問證人庚○○有關證人乙○○、己○○
      有無參加會議一事，證人庚○○憑業已甦醒之記憶及個人經歷明確回答乙○○
      、己○○有參與建新公司股東會、董事會等語，核與常情相符，並無矛盾悖理
      而減輕其證據證明力之處；又己○○有無前往建新公司上班處理公司業務，與
      己○○是否為建新公司董事長無涉，不能執此為被告不利認定之依據，均附此
      敘明。
五、綜上所述，公訴意旨所憑以認定被告犯行之證人己○○、高金蓮、乙○○、戊○○之證詞，或因悖於常情、或因前後所言不相一致、或因係個人經歷所限，而不
    能據為被告不利認定之依據，本院另調取之建新公司活期存款帳戶開戶資料、及
    參核證人己○○、戊○○、辛○○、甲○○、庚○○、丙○○之證詞，則堪信被
    告確有召開如附表所示之董事會、股東臨時會、股東常會，且乙○○並同意以其
    投資名義之己○○擔任建新公司董事長並配合辦理至己○○解任建新公司董事長
    為止之相關公司變更登記事宜，是公訴意旨認被告有前開行使偽造私文書、使公
    務員登載不實之犯行，尚屬無稽，此外，復查無其他積極證據足認被告有公訴意
    旨所指犯行，不能證明被告犯罪，依前開說明，自應為被告無罪之諭知。
據上論斷，應依刑事訴訟法第三百零一條第一項，判決如主文。
本案經檢察官許祥珍到庭執行職務
中　　　華　　　民　　　國　　九十三　　年　　　七　　　月　　 十三 　　日
                                      臺灣臺北地方法院刑事第十二庭
                                          審判長法  官  林銓正
                                                法  官  胡宏文
                                                法  官  張永宏
右正本證明與原本無異。
如不服本判決，應於判決送達後十日內，向本院提出上訴狀。
                                                書記官  楊灥
中　　　華　　　民　　　國　　九十三　　年　　　七　　　月　　 十三 　　日
附表
┌──┬───────────────┬──────────┬──────┐
│編號│文件名稱                      │製作日期            │己○○於文書│
│    │                              │                    │上之職稱    │
├──┼───────────────┼──────────┼──────┤
│ 一 │建新公司改選理監事、改選董監事│七十九年四月二十一日│董事        │
│    │、地址變更及修改章程變更登記申│                    │            │
│    │請書                          │                    │            │
├──┼───────────────┼──────────┼──────┤
│ 二 │建新公司章程                  │七十九年八月三日    │董事長      │
├──┼───────────────┼──────────┼──────┤
│ 三 │委託書（委託癸○○會計師辦理建│七十九年八月二十八日│負責人      │
│    │新公司改選董監事、遷址事宜）  │                    │            │
├──┼───────────────┼──────────┼──────┤
│ 四 │建新公司章程                  │七十九年八月廿八日  │董事長      │
├──┼───────────────┼──────────┼──────┤
│ 五 │建新公司變更登記申請書        │無（經濟部商業司收文│新任董事長  │
│    │                              │日期為七十九年九月十│            │
│    │                              │三日）              │            │
├──┼───────────────┼──────────┼──────┤
│ 六 │說明書（補充說明變更登記事宜）│七十九年九月十三日  │董事長      │
├──┼───────────────┼──────────┼──────┤
│ 七 │申復書（針對經濟部要求補正一事│七十九年十月廿二日  │董事長      │
│    │提出申復）                    │                    │            │
├──┼───────────────┼──────────┼──────┤
│ 八 │申復函（針對經濟部要求補正一事│七十九年十月廿六日  │董事長      │
│    │提出申復並補送正確之公司章程）│                    │            │
├──┼───────────────┼──────────┼──────┤
│ 九 │申請函（申請展延營業）        │七十九年十二月十八日│董事長      │
├──┼───────────────┼──────────┼──────┤
│ 十 │建新公司董事會議事錄          │八十年四月十九日    │主席        │
├──┼───────────────┼──────────┼──────┤
│十一│建新公司變更登記申請書        │八十年四月廿六日    │董事長      │
├──┼───────────────┼──────────┼──────┤
│十二│申復函（申請暫免申報七十九年度│八十年八月廿一日    │董事長      │
│    │決算書表）                    │                    │            │
├──┼───────────────┼──────────┼──────┤
│十三│建新公司董事會議事錄          │八十年十二月十七日  │主席        │
├──┼───────────────┼──────────┼──────┤
│十四│委託書（委託癸○○會計師辦理委│八十年十二月十七日  │負責人      │
│    │任總經理事項）                │                    │            │
├──┼───────────────┼──────────┼──────┤
│十五│在職證明書（證明林恩生為建新公│八十年十二月十七日  │董事長      │
│    │司總經理）                    │                    │            │
├──┼───────────────┼──────────┼──────┤
│十六│建新公司變更登記申請書        │無（經濟部商業司收文│董事長      │
│    │                              │日期為八十年十二月二│            │
│    │                              │十二日）            │            │
├──┼───────────────┼──────────┼──────┤
│十七│建新公司董事會議事錄          │八十一年一月四日    │主席        │
├──┼───────────────┼──────────┼──────┤
│十八│建新公司變更登記申請書        │無（經濟部商業司收文│董事長      │
│    │                              │日期為八十一年一月六│            │
│    │                              │日）                │            │
├──┼───────────────┼──────────┼──────┤
│十九│申請書（申請補正經理人登記）  │八十一年一月廿二日  │董事長      │
├──┼───────────────┼──────────┼──────┤
│二十│建新公司股東臨時會議事錄      │八十一年四月十日    │主席        │
├──┼───────────────┼──────────┼──────┤
│廿一│辭職書（辭去建新公司董事長）  │同右                │辭職人      │
├──┼───────────────┼──────────┼──────┤
│廿二│建新公司股東常會會議議事錄    │同右                │主席        │
├──┼───────────────┼──────────┼──────┤
│廿三│建新公司變更登記申請書（董事長│無（經濟部商業司收文│原董事長    │
│    │變更）                        │日期為八十一年五月十│            │
│    │                              │四日）              │            │
├──┼───────────────┼──────────┼──────┤
│廿四│建新公司變更登記申請書（改選董│無（經濟部商業司收文│原董事長    │
│    │事監察人等）                  │日期為八十一年十一月│            │
│    │                              │三十日              │            │
└──┴───────────────┴──────────┴──────┘
